最高法院民事判決　　　　　　　　　　　　　　　八十六年度台上字第二八四八號
　　上 訴 人　乙 ○ ○
　　被上訴人　甲○○○
右當事人間請求確認抵押債權不存在事件，上訴人對於中華民國八十六年一月二十一
日台灣高等法院第二審判決（八十五年度上字第八五號），提起上訴，本院判決如左
：
    主  文
上訴駁回。
第三審訴訟費用由上訴人負擔。
    理  由
本件被上訴人主張：伊於民國八十三年七月間，因伊子即訴外人許鏡焜經營生意亟需
資金，乃經訴外人林涴鈴等出面介紹，擬向上訴人借貸新台幣（下同）二百萬元，上
訴人表示須由伊提供不動產設定抵押擔保後，始願借貸，伊乃提供己有之新竹市○○
○段四一七之三一號、四一七之三六號、南隘段五三○之四八號、中興段六八八號土
地及其上建號一七九號門牌新竹市○○○路八十巷二十四號建物為擔保，經新竹市地
政事務所辦理抵押權設定登記完畢。詎伊請求交付借款時，上訴人竟一再藉詞推拖，
並未履行。本件抵押權存續期間已在八十三年九月二十五日屆滿，而抵押設定之權利
人為上訴人，伊則係義務人兼債務人。茲兩造既對抵押債權存在與否有所爭執，致有
不明確之情形，伊即有提起本件確認訴訟之法律上利益。又兩造間既無債權債務關係
存在，則依抵押權之從屬性，該抵押權之設定登記，即無存在必要，伊自得一併請求
上訴人辦理塗銷登記，爰求為確認兩造間以上述不動產於新竹市地政事務所八十三年
七月二十七日收件、收件字號○二三○六一號、登記日期八十三年八月一日，擔保權
利價值二佰萬元之抵押債權不存在，並命上訴人將該抵押權設定登記辦理塗銷之判決
。
上訴人則以：系爭抵押借款，係由訴外人邱金泉告知伊有訴外人即被上訴人之子許境
焜要借款，並由被上訴人提供不動產設定抵押權，當時伊因不認識許境焜，且相信邱
金泉之言，乃將借款事宜委由邱金泉處理，伊並將二百萬元陸續交與邱金泉轉交許境
焜。被上訴人既係因其子許境焜需款而向伊借款，該款亦係由許境焜取得，該許境焜
應有代被上訴人收取借款之權利，其主張未取得借款，應非有理等語，資為抗辯。
原審審理結果，以：被上訴人主張其於八十三年七月間，因其子許境焜經營生意亟需
資金，而經訴外人林涴鈴等出面介紹，擬向上訴人借款二百萬元，因上訴人表示需提
出不動產擔保始願借貸，故其即提供上述不動產辦理抵押權設定登記，擔保權利總金
額為二百萬元，存續期間自八十三年七月二十六日起至同年九月二十五日止，嗣上訴
人於八十四年七月向法院聲請拍賣抵押物，並經准予拍賣等情，業據提出土地及建築
改良物登記簿謄本、台灣新竹地方法院八十四年度拍字第四四八號民事裁定等影本各
一份為證，並經第一審依職權調閱前述拍賣抵押物聲請卷宗查明屬實，堪信被上訴人
前開主張為真實。被上訴人為系爭抵押權之抵押義務人兼債務人，上訴人為抵押權利
人，有上開登記簿謄本之記載可稽，且為上訴人所不否認，是被上訴人主張有關借貸
之債權債務，以兩造為契約當事人，堪以採信。上訴人雖辯稱：系爭抵押權是為提供
給許境焜借款之擔保乙節，核與上開登記簿之記載不符，並為被上訴人所否認，所辯
自無足取。至於被上訴人借得款項後，是否供許境焜作為週轉之需，乃其借款之動機
，尚不得憑此推認被上訴人只是抵押物提供人而非抵押借款之債務人。依卷附土地登
記簿謄本之記載，顯示本件為普通抵押權，並非最高限額抵押權，其抵押權設定登記
完畢，通常情形固可推定債權人已將貸與之金錢交付債務人，然若依案卷證據資料，
足以證明該抵押權所擔保之主債權根本未存在，則該抵押債權即不能謂其必然存在。
本件抵押借貸契約之當事人既存在於兩造之間，並非存在於許境焜或邱金泉與上訴人
之間，而僅由被上訴人提供擔保，則上訴人應就已將借款交付被上訴人之事實負舉證
責任。查上訴人係將系爭抵押借款二百萬元交與邱金泉，而非直接交予被上訴人，為
兩造不爭之事實。上訴人主張二百萬元交付邱金泉後，邱某有轉交予許境焜，由許某
代被上訴人收受云云，然據證人邱金泉於第一審結證稱：「因我已給許境焜三百萬元
，所以被告（指上訴人）給我二百萬元時，我就沒有再拿給許境焜」（見第一審卷第
五十頁）。另證人許境焜於原審亦否認有從邱金泉處收取系爭借款二百萬元。況邱金
泉另否認有得到被上訴人或許境焜之允諾或授權向上訴人收受系爭借款，有證明書乙
紙附卷可憑，復為上訴人所不否認。至於邱金泉曾為許境焜調現設定抵押，亦不能逕
認邱金泉有代被上訴人收取款項或表見代理情事，從而上訴人所辯邱金泉有將款轉交
予許境焜或許某為表見代理，被上訴人應負授權人之責任，亦無足採。證人邱金泉、
林涴鈴、韓吳禪均供證許境焜另借三百萬元，其後已由韓吳禪拍賣其不動產以所得價
款還給梁寶英等語在卷，足證該款項係許境焜向梁寶英所貸借者，顯與上訴人並無關
連。上訴人復辯稱伊有自邱金泉處取得由許境焜所簽發之三百萬元本票，即足以證明
兩造間確有借貸事實等情，固據提出許境焜簽發之本票影本為證，對簽發本票之事實
為許某所不否認。然查：該本票原為許境焜另向邱金泉借得他筆債款三百萬元時，由
許某交予邱金泉者，亦據證人邱金泉供證在卷，則該本票尚不足為被上訴人借款之證
明。且上開本票面額為三百萬元，僅有發票日八十三年七月七日，未載付款日（到期
日），與本件抵押契約之借款金額二百萬元，清償日期為同年九月二十五日，存續期
間同年七月二十六日至九月二十五日，均無合之處，益證該本票非系爭抵押借款之
憑證。上述三百萬元借款是許境焜委託邱金泉向訴外人梁寶英所借，韓吳禪提供其不
動產為抵押擔保，嗣因屆期許某無法償還，由韓吳禪提供該不動產出賣予以清償，業
據證人許境焜、韓吳禪、林涴鈴分別供明在卷，是該三百萬元本票之債權已因清償而
不存在。韓吳禪因不知許境焜另有簽發上開本票為擔保，故於清償後未予取回，邱金
泉乃持向上訴人借款，仍不得認係被上訴人所借。何況，被上訴人未在上開本票背書
，不負背書人責任，本票提示不獲支付，與被上訴人無涉，不得執此而主張兩造間有
借款情事。至於上訴人是否為善意第三人而應受保護，則僅係其與邱金泉或許境焜間
之問題。綜上所述，被上訴人主張未向上訴人借得二百萬元，堪信為真實。兩造間因
無金錢交付而不生借貸之效力，其所設定之抵押權亦因主債權不存在而失其效力。惟
上訴人於八十四年七月十四日，以其有抵押債權存在，向法院聲請以八十四年度拍字
第四四八號裁定准許拍賣抵押物，茲兩造既對抵押債權存否有所爭執，致有不明確之
情形，被上訴人即有提起確認之訴之法律上利益。從而其請求確認兩造間系爭抵押債
權不存在，並請求命上訴人塗銷系爭抵押權設定登記，為有理由，因而將第一審所為
被上訴人敗訴之判決廢棄，改判如其聲明，經核並無違誤。本院按被上訴人雖於原審
言詞辯論期日始行提出邱金泉所出具之證明書為證，然審判長已當庭提示上訴人訴訟
代理人予以調查，上訴人無異議而為辯論，揆諸民事訴訟法第四百六十三條準用第二
百七十六條但書規定，難認違法。又債權債務之主體，應以締結契約之當事人為準，
本件被上訴人既係抵押權登記之義務人兼債務人，被上訴人自係借貸契約之當事人，
上訴人自應將出借之款項交付被上訴人，始生借貸契約要物之效力，上訴人既未舉證
證明有付款之事實或邱金泉係被上訴人之代理人，或被上訴人有應負授權人責任之情
事，自難僅憑將系爭二百萬元交付邱金泉，即認對被上訴人發生付款之效力。上訴人
雖執有許境焜所簽發之三百萬元本票一張，惟被上訴人否認該本票與系爭二百萬元借
款有關，尚難執以證明被上訴人有收受上訴人交付二百萬元之情事。原判決核無違背
法令情形，上訴論旨，以前開情詞指摘原判決違法，並任意就原審採證認事之職權行
使，指摘其為不當，或就原判決已說明事項，泛言未論斷，聲明廢棄，非有理由。
據上論結，本件上訴為無理由。依民事訴訟法第四百八十一條、第四百四十九條第一
項、第七十八條，判決如主文。
中      華      民      國    八十六    年      九      月     十一     日
                              最高法院民事第六庭
                                  審判長法官  蕭  亨  國
                                        法官  吳  正  一
                                        法官  鄭  三  源
                                        法官  楊  隆  順
                                        法官  陳  淑  敏
      右正本證明與原本無異
                                              書  記  官
中      華      民      國    八十六    年      九      月    二十六    日
